【裁判字號】    90,上訴,798
【裁判日期】    891201
【裁判案由】    偽證等
【裁判全文】
臺灣高等法院刑事判決                              九十年度上訴字第七九八號
    上訴人即
    自  訴  人  甲○○
    被      告  丙   ○
                乙○○又名屠.
                丁○○
右上訴人因被告偽證等案件，不服臺灣台北地方法院八十五年度自更(一)字第二六號，
中華民國八十九年十二月一日第一審判決，本院判決如左：
    主  文
原判決關於丙○部分撤銷，發回台灣台北地方法院。
其他上訴駁回。
    理  由
一、本件自訴意旨略以：詳如附件自訴意旨狀所載及自訴人於原審八十四年自字第四
    六六號案件調查時到庭陳稱：「妨害名譽、偽證也在我自訴範圍內。」（見該案
    卷內八十八年三月五日訊問筆錄記載）。因認被告丙○涉犯刑法第一百六十八條
    偽證罪、第一百六十九條誣告罪、第二百十條偽造文書罪、第二百十七條偽造署
    押罪、第三百零九條公然侮辱罪、第三百十條妨害名譽罪、第三百十三條妨害信
    用罪；被告乙○○涉犯刑法第一百六十八條偽證罪、第三百零九條公然侮辱罪、
    第三百十條妨害名譽罪、第三百十三條妨害信用罪；被告丁○○涉犯刑法第一百
    六十八條偽證罪、第三百零九條公然侮辱罪、第三百十條妨害名譽罪云云。
二、本件原審就被告丙○部分，以「按刑事訴訟法第三百十九條第二項規定：犯罪事
    實之一部提起自訴者，他部雖不得自訴，亦以得提起自訴論。但不提起自訴部分
    係較重之罪，或其第一審屬於高等法院管轄，或第三百二十一條之情形者，不在
    此限。是以，如犯罪事實之一部為不得提起自訴之罪，且與他部相較，屬於較重
    之罪，則自訴人對於全部犯罪事實皆不得提起自訴。經查：本件自訴狀所記載之
    犯罪事實，自訴人甲○○係自訴被告丙○涉有刑法第一百六十八條偽證、第二百
    十條偽造文書、第三百零九條公然侮辱、第三百十條第一項誹謗等罪嫌，且該偽
    證罪與其他各罪之間，均具有方法結果之牽連關係，屬於裁判上一罪關係之牽連
    犯。惟偽證罪者，其直接侵害者係國家法益，自訴人並非本件犯罪之直接被害人
  ，依法即不得對被告提起偽證罪之自訴；再參酌刑法第一百六十八條偽證罪規定
    之法定刑為七年以下有期徒刑、第二百十條偽造文書罪之法定刑為五年以下有期
    徒刑、第三百零九條、第三百十條第一項公然侮辱、誹謗罪之法定刑均為一年以
    下有期徒刑、拘役或五百元以下罰金，第三百十三條妨害信用罪之法定刑為二年
    以下有期徒刑、拘役或科或併科一千元以下罰金，則偽證罪顯較其他各罪為重等
    情，依前揭規定所示，依法自訴人對本件犯罪全部不得提起自訴」等情，乃依刑
    事訴訟法第三百零七條規定，不經言詞辯論，就被告丙○部分逕為不受理之判決
    ，固非無見，惟查：依自訴狀所載自訴人指被告丙○所涉犯之罪嫌，除原審所論
    及之罪嫌外，尚有刑法第二百十七條之偽造署押罪、第一百六十九條之誣告罪，
    而原審就此部分並未另為裁判，似認為自訴人自訴被告丙○涉犯各罪部分，屬裁
    判上一罪，苟被告涉犯各罪間有裁判一罪之關係，而偽證、誣告二罪之法定雖均
    為七年以下有期徒刑，但偽證罪所係侵害法益係國家之審判權，誣告罪除侵害國
    家法益外，尚侵害個人法益，是否仍可謂偽證罪之犯罪情節較誣告罪為重而全部
    不得提起自訴，原審未詳為斟酌，自有未合，自訴人上訴意旨指摘原判決不當，
    非無理由，自應由本院將原判決關於被告丙○部分撤銷發回原審，另為適法之裁
    判，並不經言詞辯論為之。
三、按犯罪事實之一部提起自訴者，他部雖不得自訴，亦以得提起自訴論。但不提起
    自訴部分係較重之罪，或其第一審屬於高等法院管轄，或第三百二十一條之情形
    者，不在此限，刑事訴訟法第三百十九條第二項定有明文。又按犯罪之被害人得
    提起自訴，刑事訴訟法第三百十九條第一項固定有明文，惟此之被害人係指犯罪
    之直接被害人而言，其犯罪當時之直接被害人，係限於因犯罪而直接被害之人，
    必其人之法益由於犯罪行為直接所加害，若須待乎他人之另一行為而其人始受損
    害者，即非因犯罪直接所受之損害，不得提起自訴，至個人與國家或社會，因犯
    罪而同時被害者，該被害之個人，固亦得提起自訴，但所謂同時被害，自須個人
    之被害與國家或社會之被害由於同一之犯罪行為所致，若犯罪行為雖足加國家或
    社會以損害，而個人之受害與否，尚須視他人之行為而定者，即不能謂係同時被
    害，仍難認有提起自訴之權，至於他人刑事被告案內為證人、鑑定人、通譯之人
    ，在審判或偵查時，依法具結而為虛偽之陳述，固足採證錯誤，判斷失平，致司
    法喪失威信，然此種虛偽之陳述，在他人是否因此被害，尚繫於執行審判或偵查
    職務之公務員採信其陳述與否而定，並非因偽證行為直接或同時受有損害，即與
    刑事訴訟法所謂之被害人並不相當，並無提起自訴之權，自不待言。（最高法院
    二十六年渝上字第八九三號判例意旨參照）經查：本件自訴狀所記載之犯罪事實
    ，自訴人自訴被告乙○○涉犯刑法第一百六十八條偽證罪、第三百零九條公然侮
    辱罪、第三百十條妨害名譽罪、第三百十三條妨害信用罪；被告丁○○涉犯刑法
    第一百六十八條偽證罪、第三百零九條公然侮辱罪、第三百十條妨害名譽罪。且
    該偽證罪與其他各罪之間，均具有方法結果之牽連關係，屬於裁判上一罪關係之
    牽連犯，惟偽證罪者，其直接侵害者係國家法益，揆諸前開說明，自訴人並非本
    件犯罪之直接被害人，依法即不得對被告提起偽證罪之自訴；再參酌刑法第一百
    六十八條偽證罪規定之法定刑為七年以下有期徒刑、第二百十條偽造文書罪之法
    定刑為五年以下有期徒刑、第三百零九條、第三百十條第一項公然侮辱、誹謗罪
    之法定刑均為一年以下有期徒刑、拘役或五百元以下罰金，第三百十三條妨害信
用罪之法定刑為二年以下有期徒刑、拘役或科或併科一千元以下罰金，則偽證罪
    顯較其他各罪為重等情，依前揭規定所示，依法自訴人對本件犯罪全部不得提起
    自訴，原審就被告乙○○、丁○○部分，仍依刑事訴訟法第三百零七條規定，不
    經言詞辯論，逕為諭知不受理之判決，經核並無不合，自訴人就此部分上訴，指
    摘原判決不當，請求撤銷改判云云，為無理由，應予駁回，亦不經言詞辯論為之
    。
據上論斷，應依刑事訴訟法第三百六十八條、第三百六十九條第一項、第三百七十二
條，判決如主文。
中      華      民      國      九十      年      三      月      八    日
                              臺灣高等法院刑事第二十四庭
                                  審判長法  官  陳  貽  男
                                        法  官  王  炳  梁
                                        法  官  李  世  貴
右正本證明與原本無異。
如不服本判決應於收受送達後十日內向本院提出上訴書狀，其未敘述上訴之理由者並
得於提起上訴後十日內向本院補提理由書（均須按他造當事人之人數附繕本）。
                                        書記官  魏  汝  萍
中      華      民      國      九十      年      三      月     十四   日


司法院資訊處製作；財團法人民間司法改革基金會備份。
